臺灣臺中地方法院民事判決　　　　　　　96年度訴字第1549號
原　　　告　台中縣沙鹿鎮農會
法定代理人　丙○○
訴訟代理人　張柏山律師
複代理人　　羅淑菁律師
被　　　告　乙○○
被　　　告　甲○○
上列二人共同
訴訟代理人　陳建良律師
複代理人　　林永貹律師
上列當事人間請求撤銷贈與行為等事件，本院於民國96年10月
8日言詞辯論終結，判決如下：
    主      文
原告之訴駁回。
訴訟費用新臺幣貳萬貳仟參佰捌拾肆元，由原告負擔。
    事實及理由
壹、兩造爭執要旨：
  一、原告主張：被告乙○○於民國（下同）90年3月7日向原告
      借款新臺幣（下同）920萬元，約定92年3月7日清償，屆
      期被告乙○○未清償剩餘借款900萬元，亦未繼續繳息。
      嗣原告於92年8月29日聲請法院對被告乙○○及訴外人即
      連帶保證人鄭榮發、王錦槐核發支付命令，並經確定在案
      。原告乃據以對被告乙○○等人所有財產聲請強制執行，
      得部分受償，尚有本金5,761,639元未受清償。而原告於
      96年3月20日向台中縣清水地政事務所請領被告甲○○（
      即王錦槐之法定繼承人）所有坐落台中縣沙鹿鎮○○段竹
      林小段179地號土地（以下稱179地號土地）異動索引資料
      ，始獲悉被告乙○○於92年4月25日將上開土地贈與被告
      甲○○，並於同年5月19日完成所有權移轉登記，致被告
      乙○○之責任財產減少，而有害於原告對被告乙○○債權
      之受償。茲按「債務人所為之無償行為，有害及債權者，
      債權人得聲請法院撤銷之。」民法第244條第1項定有明文
      。被告乙○○於90年3月7日向原告借款920萬元，未能依
      約清償債務後，卻於92年4月25日將179地號土地贈與被告
      甲○○，並於同年5月19日移轉登記予被告甲○○，致被
      告乙○○責任財產減少，有害於原告對被告債權之求償，
      原告自得依民法第244條第1項、第4項規定，請求撤銷上
      揭贈與之債權行為及所有權移轉之物權行為，及請求被告
      甲○○塗銷上揭所有權移轉登記，回復登記為被告乙○○
      所有。為此，提起本件訴訟，並聲明：(1)被告2人就179地
      號土地於92年4月25日所為之贈與行為，及92年5月19日所
      為之所有權移轉行為，應予撤銷；(2)被告甲○○就前項土
      地於92年5月19日以贈與為原因之所有權移轉登記應予塗
      銷，回復登記為被告乙○○所有；(3)訴訟費用由被告負擔
      。
  二、被告抗辯：
    (一)原告之債權，為有擔保物權之債權。而一般金融業者對
        於擔保物估價及設定抵押權金額之作法，通常均以擔保
        品市價扣除預估土地增值稅後餘額之七成或八成為抵押
        權設定之金額，實際貸出之金錢則為擔保品市價扣除預
        估土地增值稅餘額之六成。依此推估，原告既將擔保土
        地之抵押權擔保金額設定為1,200萬元，且實際貸放之
        金額達920萬元，足見原告於90年間對於擔保土地之估
        價應達1,500萬元至l,700餘元之譜，原告債權應為有足
        額擔保之債權無疑。
    (二)供債權擔保之台中縣梧棲鎮○○段大庄小段355-20地號
        土地（以下稱355-20地號土地），於95年5月11日雖然
        以6,082,000元拍定，惟原告主張本件撤銷權，除應以
        被告乙○○已因179地號土地之贈與而陷於無資力為要
        件外，且認定被告乙○○無資力之時點，應以被告乙○
        ○為贈與行為之時點為準。茲查，被告乙○○處分179
        地號土地之時點為92年5月19日，距原告估算擔保土地
        之價值顯未逾二年半，縱擔保土地之價值於此二年半間
        有貶落，其差距顯亦不會過鉅，足見被告乙○○於處分
        179地號土地時，該擔保之355-20地號土地足供原告債
        權之擔保，被告乙○○並未陷於無資力之狀態。再者，
        該擔保土地嗣為原告於94年間聲請法院查封拍賣，經三
        次減價拍賣未拍定而撤銷查封，原告復於95年2月間再
        次聲請法院查封拍賣，方於95年5月11日拍定。以每次
        無法拍定時減價二成再行拍賣反推，擔保土地於94年間
        經執行法院囑託鑑定價格時，市價應尚有l,400餘萬元
        上下，同足見被告乙○○並未因處分系爭土地而陷於無
        資力狀態。又縱被告乙○○因處分179地號土地而陷於
        資力困難狀態，然被告乙○○於92年5月間因繼承王錦
        槐之遺產，尚與子女公同共有王錦槐所遺之財產。而王
        錦槐為本件連帶保證人，被告乙○○及王錦槐子女雖聲
        明為限定繼承，原告同得對王錦槐所遺財產取償，欲認
        定被告乙○○之資力，自應將所繼承自王錦槐之財產計
        入，且計算之時點應以繼承事實發生時為準。查原告目
        前尚對王錦槐所遺之財產為強制執行，如此何得認被告
        乙○○處分系爭土地有害及原告之債權？另由臺灣臺中
        地方法院94年度執字第8943號強制執行事件中之355-20
        地號土地之現值鑑估報告書可知，上開土地於94年3月9
        日之市價尚有11,505,000元，而是時原告對被告債權之
        本金為9,000,000元、利息為1,468,510元、違約金為25
        7,040元，合計為10,725,550元；再由臺灣臺中地方法
        院95年度執字第6063號強制執行事件之分配表可知，上
        開土地出售時並無需繳納土地增值稅，執行費則為82,7
        20元，縱以鑑價當時而論，原告之債權顯然尚有十足擔
        保，被告乙○○處分系爭土地，並未因此陷於無資力狀
        態而有損害原告之債權。進一步言，關於被告乙○○是
        否因無償處分179地號土地而陷於無資力之時點，首先
        顯應以處分當時為認定，若處分當時仍有資力，縱日後
        再陷於無資力之狀態，亦與處分行為無關；若處分當時
        陷於無資力，則再審究此無資力之狀態是否延續至債權
        人行使撤銷權時仍存在。僅在處分當時陷於無資力，且
        此狀態延至債權人行使撤銷權時仍存在，方足認債權人
        得行使撤銷權。查被告乙○○係於92年5月19日將179地
        號土地贈與被告甲○○，斯時原告債權之本金同為900
        萬元，利息則為148,253元，違約金為8,414元，合計為
        9,156,667元，縱同以約二年後之鑑定價格為據，原告
        之債權亦有十足之擔保，被告乙○○處分系爭土地，並
        未因此陷於無資力狀態而有損害原告之債權。
    (三)原告雖主張其係遲至96年3月20日向台中縣清水地政事
        務所請領179地號土地異動索引資料時，方得知被告乙
        ○○於92年5月19日處分該土地之行為。惟查，179地號
        土地自被告乙○○移轉登記與被告甲○○迄原告提起本
        件訴訟之96年6月1日已近四年，而原告於90年3月7日審
        查被告乙○○貸款之申請時，必已掌握被告乙○○是時
        之財產狀況（系爭土地為被告乙○○及王錦槐自用住宅
        用地），俟原告於92年10月間取得對被告乙○○之執行
        名義後，必亦向國稅局或稅捐處申請查閱被告乙○○之
        財產及所得資料，若是時179地號土地已非被告乙○○
        之財產，原告自於當時即知被告乙○○有「處分」該土
        地之行為，甚至原告於94年間欲對被告乙○○及王錦槐
        子女聲請強制執行時，同會再向國稅局或稅捐處申請查
        閱被告乙○○及子女之財產資料，原告於是時必定已知
        被告乙○○處分該土地，否則法院如何會於94年度執字
        第8943號強制執行事件中以原告查無被告乙○○其他財
        產為由核發債權憑證？故足認原告早於提起本件訴訟前
        逾一年以前，即知被告處分系爭179地號土地，依民法
        第245條之規定，原告自已不得行使本件撤銷訴權。
    (四)並聲明：(1)原告之訴駁回；(2)訴訟費用由原告負擔。
貳、本件經兩造整理並協議簡化爭點如下：
  一、不爭執事項：（本院採為判決之基礎）
    (一)訴外人王錦槐（被告乙○○之夫、被告甲○○之父，於
        92年5月21日死亡）於83年5月30日以其所有355-20地號
        土地為原告設定權利價值最高限額1,200萬元之第一順
        位抵押權，債務人為王錦槐及被告乙○○。
    (二)179 地號土地於83年8月12日因和解共有物分割而登記
        為被告乙○○所有（權利範圍全部）。
    (三)被告乙○○於90年3月7日以訴外人王錦槐、鄭榮發為連
        帶保證人，向原告借款920萬元，約定清償期為92年3月
        7日，利息以年息8.125%按月計付；並約定逾期付息或
        到期未履行債務時，除按放款利率付息外，自逾期之日
        起六個月以內加放款利率百分之十，逾六個月以上者，
        其超過六個月部分加放款利率百分之二十計付違約金（
        擔保放款借據參照）。
    (四)被告乙○○於92年4月25日將179地號土地贈與被告甲○
        ○，並於92年5月19日辦理所有權移轉登記。
    (五)原告就上開貸款債權，於92年8月29日向本院聲請對被
        告乙○○及訴外人王錦槐、鄭榮發核發支付命令（92年
        度促字第88094號，其內容為乙○○、王錦槐、鄭榮發
        應連帶給付原告900萬元，及自92年3月7日起至清償日
        止按年息百分之8.125計算之利息，暨自92年4月8日起
        至清償日止，逾期在六個月以內部分，按上開利率百分
        之十，超過六個月部分，按上開利率百分之二十計算之
        違約金），而本院於92年10月23日核發確定證明書，其
        上記載債務人於92年9月18日收受支付命令之送達。
    (六)訴外人王錦槐於92年5月21日死亡，其繼承人乙○○、
        甲○○、王翠霙、王于倩向法院聲請限定繼承。而王錦
        槐死亡時，其名下有包含355-20地號等9筆土地（參卷
        附之被繼承人王錦槐遺產清冊一之(2)土地所示）。嗣該
        355-20地號土地由被告乙○○繼承，於93年7月20日辦
        理分割繼承登記。
    (七)原告於94年2月23日以本院92年度促字第88094號支付命
        令及其確定證明書為執行名義聲請拍賣355-20地號土地
        （本院94年度執字第8943號），於強制執行程序中，該
        土地經本院囑託振武建築師事務所鑑價，其鑑估總價為
        11,505,000元（價格日期：94年3月4日至同年月10日）
        。惟該土地經四次減價拍賣後仍無人應買或承受，視為
        撤回執行，並發給原告債權憑證而結案（債權憑證所載
        債務人為乙○○、鄭榮發、王錦槐）。嗣後原告又於95
        年2月7日以本院94年度執字第8943號債權憑證為執行名
        義聲請拍賣前開土地（本院95年度執字第6063號），而
        該土地於95年5月11日由訴外人許展維以6,082,000元拍
        定得標，惟原告債權僅受部分清償，不足額有5,761,63
        9元。嗣本院於95年6月7日發給原告債權憑證，其債務
        人記載為乙○○、鄭榮發、甲○○即王錦槐之繼承人、
        王翠霙即王錦槐之繼承人、王于倩即王錦槐之繼承人。
    (八)原告曾於96年3月20日向台中縣清水地政事務所查閱179
        地號土地之異動索引資料。
    (九)原告於96年6月1日提起本件訴訟，聲請撤銷被告2人間
        就179地號土地於92年4月25日所為之贈與行為，及92年
        5月19日所為之所有權移轉行為。
  二、爭執之事項：
    (一)被告乙○○於92年4月25日將179地號土地贈與被告甲○
        ○，並於92年5月19日辦理所有權移轉登記，是否有害
        及原告對被告乙○○之債權？
    (二)原告於96年6月1日聲請法院撤銷前開被告2人間之贈與
        行為及所有權移轉行為，其撤銷權是否因除斥期間經過
        而消滅？
參、得心證之理由：
  一、被告乙○○於92年4月25日將179地號土地贈與被告甲○○
      ，並於92年5月19日辦理所有權移轉登記，是否有害及原
      告對被告乙○○之債權？說明如下：
    (一)按有擔保物權（抵押權、質權）之債權，而其擔保物之
        價值超過其債權額時，自毋庸行使撤銷權以資保全（最
        高法院59年台上字第313號判例參照）；又「債務人所
        為之無償行為，有害及債權者，債權人得聲請法院撤銷
        之，民法第244條第1項定有明文。是否有害及債權，以
        債務人行為時存在定之，故有害於債權之事實，須於行
        為時存在，茍於行為時有其他足以清償債務之財產，縱
        日後債務人財產減少，仍不構成詐害行為。」亦有最高
        法院90年度台上字第2194號民事裁判要旨可資參照。
    (二)經查：訴外人王錦槐於83年5月30日以其所有355-20地
        號土地為原告設定權利價值最高限額1,200萬元之第一
        順位抵押權，債務人為王錦槐及被告乙○○（不爭執事
        項(一)參照）。又被告乙○○於90年3月7日以訴外人王錦
        槐、鄭榮發為連帶保證人，向原告借款920萬元，約定
        清償期為92年3月7日，利息以年息8.125%按月計付；並
        約定逾期付息或到期未履行債務時，除按放款利率付息
        外，自逾期之日起六個月以內加放款利率百分之十，逾
        六個月以上者，其超過六個月部分加放款利率百分之二
        十計付違約金（不爭執事項(二)參照）。而被告乙○○之
        該筆920萬元借款，即以王錦槐所有之355-20地號土地
        為原告設定最高限額1,200萬元之第一順位抵押權為擔
        保，業據原告自承在卷（參見本院96年10月8日言詞辯
        論筆錄）。是以原告對被告乙○○之該筆920萬元貸款
        債權，係屬有擔保物權之債權，誠為明確。
    (三)被告乙○○之該筆920萬元借款，於92年3月7日清償期
        屆至後尚有900萬元未清償，且未繼續繳納利息，此為
        兩造所不爭執。而被告乙○○於該筆借款屆期未清償後
        ，旋即於92年4月25日將其所有之179地號土地贈與被告
        甲○○，並於92年5月19日辦理所有權移轉登記（不爭
        執事項(四)參照），此固然使其責任財產減少，但原告對
        被告乙○○之該筆貸款債權，有其於王錦槐所有之355-
        20地號土地所設定之第一順位抵押權為擔保，該擔保物
        當時之價值如果足以清償被告乙○○之債務，即不得認
        為被告乙○○之贈與行為有害及原告之債權。茲查，原
        告對被告乙○○之該筆貸款債權，既然是以該355-20地
        號土地上所設定之第一順位抵押權為擔保，則衡以一般
        金融業者之放款授信實務，該擔保物於90年3月7日放款
        當時之價值，顯然足以清償被告乙○○所借之920萬元
        債務，此應無疑義。至於被告乙○○於92年4月25日將
        179地號土地贈與被告甲○○時，雖適逢國內爆發SARS
        疫情，但該疫情於92年8、9月間即獲有效控制，此為眾
        所周知之事實，故該疫情對國內不動產市場應不致有太
        大之負面影響；況參以原告於94年2月23日以本院92年
        度促字第88094號支付命令及其確定證明書為執行名義
        聲請拍賣355-20地號土地（本院94年度執字第8943號）
        ，於強制執行程序中，該土地經本院囑託振武建築師事
        務所鑑價，其鑑估總價為11,505,000元（價格日期：94
        年3月4日至同年月10日），已如前述（不爭執事項(七)參
        照），由此往前推算被告乙○○於92年4月間將179地號
        土地贈與被告甲○○當時，355-20地號土地之價值應尚
        足以清償該筆借款債務。準此而論，原告嗣後聲請強制
        執行拍賣355-20地號土地，其債權雖僅受部分清償，不
        足額有5,761,639元之多（不爭執事項(七)參照），惟揆
        諸最高法院90年度台上字第2194號裁判意旨，仍不得據
        此認為被告乙○○將179地號土地贈與被告甲○○即構
        成詐害行為。從而被告乙○○於92年4月25日將179地號
        土地贈與被告甲○○，並於92年5月19日辦理所有權移
        轉登記，此行為並未害及原告對被告乙○○之債權。
  二、原告於96年6月1日聲請法院撤銷前開被告2人間之贈與行
      為及所有權移轉行為，其撤銷權是否因除斥期間經過而消
      滅？說明如下：
      茲因被告乙○○於92年4月25日將179地號土地贈與被告甲
      ○○，並於92年5月19日辦理所有權移轉登記，此行為並
      未害及原告對被告乙○○之債權，故該項爭點即無再為論
      述判斷之必要。
  三、綜上所述，原告請求：(1)被告2人就179地號土地於92年4
      月25日所為之贈與行為，及92年5月19日所為之所有權移
      轉行為，應予撤銷；(2)被告甲○○就前項土地於92年5月
      19日以贈與為原因之所有權移轉登記應予塗銷，回復登記
      為被告乙○○所有，為無理由，應予駁回。
  四、本件訴訟費用計22,384元，應由敗訴之原告負擔。
肆、訴訟費用負擔之依據：民事訴訟法第78條。
中　　華　　民　　國　　96　　年　　10　　月　　22　　日
                  民事第二庭    法  官  游文科
正本係照原本作成。
如對本判決上訴，須於判決送達後20日內向本院提出上訴狀。
中　　華　　民　　國　　96　　年　　10　　月　　22　　日
                                書記官  謝坤冀
